【裁判字號】    95,上訴,1575
【裁判日期】    951206
【裁判案由】    妨害自由
【裁判全文】
臺灣高等法院臺中分院刑事判決        95年度上訴字第1575號
上  訴  人
即  被  告  丙○○
選任辯護人  張富慶律師
            韓銘峰律師
上列上訴人因妨害自由案件，不服臺灣彰化地方法院95年度訴字
第209號中華民國95年5月25日第一審判決（起訴案號：臺灣彰化
地方法院檢察署94年度偵字第8035號），提起上訴，本院判決如
下：
    主    文
原判決撤銷。
丙○○共同連續以其他非法方法，剝奪人之行動自由，處有期徒
刑參月，如易科罰金，以參佰元折算壹日。
    犯罪事實
一、丙○○為處理其與乙○○間之債務糾紛，於民國94年 8月27
    日18時許，夥同姓名年籍均不詳之成年男子約30人，至乙○
    ○所經營而位於中國大陸東莞市虎門鎮白沙五村新村編號：
    00000000號之弋華鞋材廠辦事處前，適乙○○返回該辦事處
    ，丙○○與上開約30名不詳姓名男子，竟共同基於剝奪他人
    行動自由之概括犯意聯絡，先由其中 2名不詳姓名男子將乙
    ○○押住，而剝奪乙○○之行動自由。因該辦事處內有乙○
    ○之友人蔡振能、蕭武進、王世傳、陳國鈞、傅茂吉在場，
    乙○○旋向丙○○稱：有事進來辦事處談等語，渠 3人即將
    乙○○押入該辦事處，另有 2名不詳姓名男子亦跟隨入內，
    丙○○即要求乙○○簽下欠條，惟乙○○不從，其中 2名不
    詳姓名男子乃將乙○○的手機取走。俟其餘在外面約20多名
    之不詳姓名男子陸續進入該辦事處內，丙○○見己方人數已
    較多，繼而喝令乙○○、蔡振能、蕭武進、王世傳、陳國鈞
    、傅茂吉全部不准動，也不准接聽電話，並將電話線拔掉，
    以此方式另剝奪蔡振能、蕭武進、王世傳、陳國鈞、傅茂吉
    等人之行動自由及妨害乙○○等人行使權利。丙○○續向乙
    ○○恫稱：不簽欠條，就要押你走等語，而由其中 2名不詳
    姓名男子強拉乙○○到外面，丙○○再向乙○○在場之上開
    友人恫稱：你們趕快去籌錢，慢1天拿錢來，乙○○就多關1
    天等語，致乙○○、蔡振能、蕭武進、王世傳、陳國鈞、傅
    茂吉心生畏懼。乙○○因顧及自身安全，遂指示蔡振能取出
    其皮包內人民幣（下同）10萬元，交付予丙○○，並要求丙
    ○○簽下和解書。丙○○取得該10萬元後，旋將手機返還予
    乙○○，並與上開約30名不詳姓名男子一同離去。
二、案經乙○○訴由彰化縣警察局和美分局報告臺灣彰化地方法
    院檢察署偵查起訴。
    理    由
一、上訴人即被告丙○○經合法傳喚，於民國95年11月22日審判
    期日未到庭，雖其選任辯護人到庭陳稱被告因母親生病住院
    ，故無法到庭等語，惟被告前經本院行 2次準備程序，均具
    狀以相同理由陳明無法到庭，並聲請庭期定於10月中旬以後
    等語。本院爰依被告之聲請，定於95年11月22日審理，被告
    未能提出任何資料佐憑，再以相同理由主張無法到庭，恐有
    拖延訴訟進行之嫌。況一般醫院病房之護理站，均有各類看
    護機構或人員之連絡資訊，看護時段皆以半日或全日逐日計
    算，要覓妥臨時看護人員，並非難事。是被告核係無正當之
    理由不到庭，爰不待其陳述，逕行判決。
二、證據能力部分：告訴人乙○○及證人蔡振能、陳國鈞、蕭武
    進、傅茂吉、王世傳等人之警詢證言固屬被告以外之人於審
    判外之陳述，然本案當事人於本院調查證據時，就此證據能
    力問題並未聲明異議，依刑事訴訟法第159條之5第 2項規定
    ，視為有同條第 1項之同意，且本院審酌上開警詢筆錄作成
    時之情況，並無證明力過低或違法取得之情形，應屬適當，
    依刑事訴訟法第159條之5第 2項規定，均有證據能力，自得
    作為證據。又告訴人乙○○及證人蕭武進於偵查中經具結之
    證言，按卷內資料查無顯不可信之情形，依刑事訴訟法第15
    9條之1第2項規定，亦認有證據能力，當得作為證據。
三、上揭犯罪事實，業據上訴人即被告丙○○於原審坦承並為認
    罪，核與告訴人乙○○及證人蔡振能、陳國鈞、蕭武進、傅
    茂吉、王世傳等人於警詢、偵查中所證述之情節相符，並有
    案發當日被告所簽立之和解書 1份在卷可憑，足見被告之自
    白確與事實相符。又被告及其同夥之人在弋華鞋材廠辦事處
    外，即將告訴人押住，已屬剝奪乙○○之行動自由，其進入
    辦事處內，見另有蔡振能、蕭武進、王世傳、陳國鈞、傅茂
    吉等人在場，俟己方人員陸續進入後，仗倚人數較多，乃喝
    令乙○○等人全部不准動，也不准接聽電話，並將電話線拔
    掉，以此非法方法，另剝奪蔡振能、蕭武進、王世傳、陳國
    鈞、傅茂吉等人之行動自由，則其先後二次侵害之法益既非
    相同，核係連續二妨害自由之行為，並非單一行為之數個舉
    動，選任辯護人辯稱被告所為係侵害同一法益之實質一罪，
    尚非可採。是本件事證明確，被告之犯行洵堪認定。
四、被告行為後，94年2月2日修正公布之刑法、95年 5月17日刪
    除公布之罰金罰鍰提高標準條例第2條及95年6月14日增訂公
    布之刑法施行法第1條之1，均業於95年7月1日施行，應依刑
    法第2條第1項之規定比較應適用之法律如下：(一)修正刑法第
    28條限縮共同正犯之參與類型，較有利於行為人，自應適用
    修正刑法第28條規定論處共犯。(二)修正刑法第33條第 5款規
    定：「罰金：新臺幣一千元以上，以百元計算之」，且增訂
    刑法施行法第1條之1規定：「中華民國九十四年一月七日刑
    法修正施行後，刑法分則編所定罰金之貨幣單位為新臺幣。
    九十四年一月七日刑法修正時，刑法分則編未修正之條文定
    有罰金者，自九十四年一月七日刑法修正施行後，就其所定
    數額提高為三十倍。但七十二年六月二十六日至九十四年一
    月七日新增或修正之條文，就其所定數額提高為三倍」，經
    比較修正前刑法第33條第5款、罰金罰鍰提高標準條例第1條
    前段、現行法規所定貨幣單位折算新臺幣標準第 2條等規定
    之適用結果，有關刑法第302條第1項法定刑罰金部分之最高
    額固均相同，惟最低額於修正前為銀元十元即新臺幣三十元
    ；修正後則為新臺幣一千元，是此部分修正後之法律並未較
    有利於被告，因此，就法定刑之罰金部分，自應適用修正前
    刑法第33條第5款、罰金罰鍰提高標準條例第1條之規定。(三)
    修正刑法第55條關於想像競合之規定：「一行為而觸犯數罪
    名者，從一重處斷。但不得科以較輕罪名所定最輕本刑以下
    之刑」，與修正前相較，所增加之但書乃法理之明文化，非
    屬法律變更（最高法院95年第 8次刑事庭會議決議參照），
    自無庸依刑法第2條第1項之規定為新舊法比較，應逕依修正
    刑法第55之規定，論以想像競合犯。(四)修正刑法已刪除第56
    條連續犯之規定，此刪除雖非犯罪構成要件之變更，但顯已
    影響行為人刑罰之法律效果，自屬法律有變更。經比較新、
    舊法結果，修正前應以一罪論；修正後則應數罪併罰，是修
    正之法律未較有利於被告，自應適用刪除前刑法第56條規定
    ，論以連續犯。(五)依修正前刑法第41條第 1項前段及刪除前
    罰金罰鍰提高標準條例第 2條規定，關於易科罰金之折算標
    準為銀元一百元、二百元、三百元，而修正後刑法第41條第
    1 項前段規定之折算標準為新臺幣一千元、二千元、三千元
    ，自以適用修正前刑法第41條第 1項前段、刪除前罰金罰鍰
    提高標準條例第 2條之規定，諭知以銀元三百元折算一日為
    易科罰金之折算標準，對被告較為有利。
五、核被告所為，係犯刑法第302條第1項剝奪人之行動自由罪。
    被告於前述剝奪告訴人乙○○等人之行動自由犯行繼續中，
    雖又取走告訴人之手機、拔掉電話線，妨害其使用該手機及
    電話之權利；並以加害自由之言語恐嚇告訴人，並以此脅迫
    方式使告訴人應簽立欠條或籌款償還等無義務之事，然按刑
    法第302條第1項、第304條及第305條之罪，均係以人之自由
    為其保護之法益，而同法第302條第1項之罪所稱之非法方法
    ，已包括強暴、脅迫或恐嚇等一切不法手段在內，因之，如
    以非法方法剝奪他人行動自由行為繼續中，再對被害人施加
    恐嚇，或以恐嚇之手段迫使被害人行無義務之事，則其恐嚇
    或強制之行為自包含於妨害行動自由之犯意中，仍屬於非法
    方法剝奪行動自由之部分行為，應僅論以刑法第302條第1項
    之罪，無另成立同法第304條或第305條等罪之餘地。被告與
    同行約30名不詳姓名成年男子間，有犯意之聯絡及行為之分
    擔，為共同正犯。其一行為同時剝奪蔡振能、蕭武進、王世
    傳、陳國鈞、傅茂吉等人之行動自由，為想像競合犯，應論
    以一剝奪人之行動自由罪。被告先後二次妨害自由犯行，時
    間緊接，且犯罪構成要件相同，顯係基於概括犯意反覆為之
    ，應依刪除前刑法第56條規定，論以連續犯，並加重其刑。
    原審以被告罪證明確，予以論罪科刑，固非無見，惟原判決
    就被告以一行為同時剝奪蔡振能、蕭武進、王世傳、陳國鈞
    、傅茂吉等人之行動自由，未適用刑法第55條論以想像競合
    犯，尚有未洽。被告上訴意旨認其行為係實質一罪，非為連
    續犯，雖無理由，惟原判決既有上開可議之處，即屬無可維
    持，自應由本院予以撤銷改判。爰審酌被告未有前科之素行
    （參卷附臺灣高等法院被告前案紀錄表），其不思以合法方
    法，循法律途徑解決債務糾紛，反以違反告訴人意願等方式
    ，夥眾暴力討債，對告訴人自由所造成之危害程度非輕，暨
    被告之生活狀況、智識程度、犯罪動機、目的、手段、所生
    危害，及坦承犯行之犯後態度等一切情狀，量處有期徒刑 3
    月，並諭知易科罰金之折算標準，以示懲儆。
六、據上論斷，應依刑事訴訟法第371條、第369條第 1項前段、
    第364條、第299條第1項，刑法2條第1項、第28條，刪除前
    刑法第56條，刑法第55條、第302條第1項，修正前刑法第41
    條第1項前段，罰金罰鍰提高標準條例第1條前段，刪除前罰
    金罰鍰提高標準條例第2條，判決如主文。
本案經檢察官甲○○到庭執行職務。
中    華    民    國    95    年    12    月    6     日
               刑事第六庭  審判長法  官  劉  連  星
                                 法  官  邱  顯  祥
                                 法  官  張  恩  賜
上列正本證明與原本無異。
如不服本判決應於收受送達後十日內向本院提出上訴書狀，其未
敘述上訴之理由者並得於提起上訴後十日內向本院補提理由書（
均須按他造當事人之人數附繕本）。
                                 書記官  陳  如  慧
中    華    民    國    95    年    12    月    7     日
附錄論罪科刑法條
刑法第302條第1項：
私行拘禁或以其他非法方法，剝奪人之行動自由者，處五年以下
有期徒刑、拘役或三百元以下罰金。
                                                      Ｆ


司法院資訊處製作；財團法人民間司法改革基金會備份。
